【裁判字號】    96,上,205
【裁判日期】    970109
【裁判案由】    確認通行權存在
【裁判全文】
臺灣高等法院臺中分院民事判決  96年度上字第205號
上  訴  人  戊○○
訴訟代理人  林開福律師
複代理人    丙○○
被上訴人    乙○○
訴訟代理人  胡宗賢律師
被上訴人    甲○○
被上訴人    丁○○
上列當事人間請求確認通行權存在事件，上訴人對於民國96年6
月29日臺灣臺中地方法院96年度訴字第263號第一審判決提起上
訴，本院於96年12月26日言詞辯論終結，判決如下：
    主  文
上訴駁回。
第二審訴訟費用由上訴人負擔。
    事實及理由
一、
  (一)被上訴人甲○○、丁○○未於言詞辯論期日到場，核無民事
    訴訟法第386條所列各款情形，應依上訴人之聲請，由其一
    造辯論而為判決。
  (二)按當事人適格，乃指當事人就具體特定訴訟標的有無實施訴
    訟之權能而言，此項權能之有無，應依當事人與特定訴訟標
    的之關係定之。倘原告主張其為訴訟標的法律關係之權利主
    體，或主張他造為訴訟標的法律關係之義務主體，其當事人
    即為適格，至其是否確為權利人或他造是否確為義務人，乃
    為訴訟標的法律關係在實體上有無理由問題，非為當事人適
    格之欠缺。又原告因法律關係之存否不明確，致其私法上地
    位有受侵害之危險，提起確認法律關係存在之訴者，如以否
    認其法律關係存在之人為被告，自不生當事人適格欠缺之問
    題（最高法院86年度台上字第16號、88年度台上字第3123號
    判決參照）。本件上訴人起訴主張伊為坐落台中市○○區○
    ○段250─96地號之未保存登記建物之事實上處分權人，同
    段250─102地號土地上之未保存登記建物，因事實上處分權
    人原為被上訴人甲○○或被上訴人乙○○不明，如為被上訴
    人乙○○，因乙○○業已將建物出租予丁○○，乃以甲○○
    、乙○○、丁○○為被上訴人訴請確認上訴人對於坐落250
    ─102地號土地上之未保存登記建物正中宅門有通行權存在
    ，被上訴人應容忍其通行，當事人適格自無不合。至甲○○
    或乙○○或丁○○是否確為義務人，乃為訴訟標的法律關係
    在實體上有無理由問題，非為當事人適格顯有錯誤，併予敘
    明。
二、上訴人原審起訴主張：伊所有系爭坐落台中市○○區○○段
    250─96地號土地（下稱250─96號土地），面積62平方公尺
    ，同段250─102地號土地（下稱250─102號土地）為被上訴
    人乙○○所有。二筆土地上有一未保存登記建物，即門牌號
    碼為台中市○○區○○路1段47巷1號。其中250─96號土地
    上如原審判決附圖（以下稱附圖）所示Ｃ部份之建物為上訴
    人所有；250─102號土地上如附圖所示Ａ、Ａ1部分之建物
    為被上訴人甲○○所有。上訴人所有Ｃ部分建物之對外出入
    門戶為被上訴人甲○○所有如附圖所示Ａ1部分。是上訴人
    欲進出250─96號土地上未保存登記建物必須使用被上訴人
    甲○○所有如附圖所示Ａ1部分之正中宅門。又上訴人所有
    250─96號土地因與台中市○○路○段47巷無適宜之聯絡，致
    不能為通常之使用，係屬袋地。且上訴人告所有建物使用被
    上訴人甲○○所有之正中宅門後，尚須通行鄰地即被上訴人
    乙○○所有250─102號土地如附圖所示Ｂ部分土地始能到達
    台中市○○路○段47巷。因被上訴人不同意上訴人使用該正
    中宅門及通行鄰地，被上訴人乙○○甚至於如附圖所示Ｂ部
    分土地上設置鐵門，致上訴人無法通行，為此求為確認上訴
    人可使用被上訴人甲○○或乙○○所有之正中宅門及通行被
    上訴人乙○○所有之鄰地，被上訴人甲○○、乙○○、丁○
    ○應容忍上訴人通行之判決。原審判決駁回上訴人之訴，上
    訴人提起上訴，上訴聲明：(一)原判決廢棄；(二)確認上訴人對
    於被上訴人甲○○所有、被上訴人乙○○、丁○○使用之坐
    落台中市○○區○○段250─102地號土地上之未保存登記建
    物如附圖所示A1部分面積27平方公尺之正中宅門有通行權存
    在；(三)被上訴人甲○○、乙○○、丁○○對於前項如附圖所
    示A1部分建物不得毀損、設置障礙物，並應容忍上訴人使用
    該A1部分之正中宅門通行；(四)確認上訴人對於被上訴人乙○
    ○所有坐落台中市○○區○○段250─102地號土地如附圖所
    示Ｂ部分土地，面積268平方公尺，有通行權存在；(五)被上
    訴人乙○○對於前項坐落台中市○○區○○段250─102地號
    土地如附圖所示B部分土地，面積268平方公尺，應容忍上訴
    人通行，不得毀損、設置障礙物，並應移除設置於其上之鐵
    門。(六)上訴人願供擔保，請准宣告假執行。
三、被上訴人則以：
    (一)250─102號土地及其上未保存登記建物之事實上處分權，
      均為被上訴人乙○○所有。乙○○並已將建物出租予第三
      人丁○○。上訴人誤甲○○為該未保存登記建物之權利人
      且列為被上訴人，當事人不適格。
    (二)250─96號土地，係分割自同地段250號，因此，250─96
      號土地本與公路有適宜之聯絡，而因250─96號土地分割
      自250號土地，致250─96號土地有不通公路之情形，則其
      不通公路之結果，乃基於分割人之任意行為，且為分割人
      所預知，自不得因分割人間任意行為，使其周圍地受其牽
      連，而負通行之義務。依民法第789條規定，並參照最高
      法院52年台上字第2865號判決意旨，上訴人僅得通行250
      號土地，自不得訴請通行被上訴人所有250─102號土地。
    (三)250號土地於67年間分割出250─5號，分割當時250號及
      250─5號均有通至公路，此時自無民法第789條之適用。
      至85年3月8日250─5號再分割出250─102號，與80年12月
      24日250號再分割出250─96號，兩者並無關聯。即系爭25
      0─96號土地不通公路之結果，係直接源自80年12月24日
      250號土地再分割出250─96號所致，此時自有民法第789
      條第1項規定之適用，即250─96號土地所有人僅得通行25
      0號土地。又民法第789條之立法理由謂：「查民律草案第
      1010條理由謂因土地之一部讓與或分割，致生不通公路之
      土地者，其結果由當事人之任意行為而然。故其土地之所
      有人，祇能不給報償而通行於受讓人取得之公路接續地，
      或讓與人現存之公路接續地，或已屬於他分割人之公路接
      續地，其他之鄰地所有人，不負許其通行之義務。此本條
      所由設也。」被上訴人所有250─102號土地，雖分割自25
      0─5號，而250─5號則分割自250號，惟兩次分割均非出
      於當事人任意行為，而是地政機關依職權逕為分割所致。
      反觀250─96號之分割，係由上訴人前手甲○○任意行為
      。且250、250─96、250─97等地號土地，原為甲○○所
      有，經鈞院以95年度執字第4163號查封拍賣，並於95年7
      月25日拍定，由上訴人與訴外人吳錫劍共同買受，上訴人
      應有部分各為百分之1，吳錫劍應有部分各為百分之99。2
      50─96與250號土地為上訴人及吳錫劍所共有，上訴人與
      吳錫劍均得經由其共有之250號土地與公路聯絡。嗣吳錫
      劍將250─96號土地應有部分百分之99讓與上訴人。上訴
      人將250號土地應有部分百分之1讓與吳錫劍。250─96號
      土地本與公路有適宜之聯絡，而因土地一部之讓與，致有
      不通公路之結果，自不得因讓與之當事人（即上訴人與第
      三人吳錫劍）間任意行為，使其周圍地（即被上訴人所有
      250─102號土地）受其牽連，而負通行之義務。因此，本
      件上訴人僅得通行250號土地，不得請求通行250─102號
      土地。
    (四)250─96號土地毗鄰250號土地，且250號土地上之建物，
      設有騎樓可供上訴人通行至長安路1段47巷公路，此為上
      訴人通行其周圍地損害最少之處所及方法。上訴人竟捨此
      方法而不為，欲由被上訴人所有250─102號土地通行，被
      上訴人土地上之建物即難避免拆除。上訴人主張之通行方
      法，於法不合。又250─96號土地毗鄰250─19號土地，該
      250─19號土地現有通道可通行至美滿街，亦不失為適宜
      通行方法。上訴人執意通行250─102號，無視於250─102
      號土地上有建物之事實，且一旦准予上訴人通行250─102
      號土地，將使地上建物面臨拆除或難以繼續使用之損害，
      此舉顯非損害最小之方法甚明。
    (五)民法第787條規定鄰地通行權要件，首先必須上訴人有通
      行之必要。惟本件上訴人自始至今從未實際使用其所有坐
      落於台中市○○區○○段250─96號上之建物，且該建物
      依現況而言，亦無使用之可能。上訴人既無使用該建物之
      事實，將來亦無使用之可能，即難謂上訴人有通行被上訴
      人所有系爭土地之必要。又上訴人僅需在其所有坐落於台
      中市○○區○○段250─96號土地上建物之背面或側面，
      開設一出入之門戶，即可暫供其對外出入之聯絡使用，而
      無需通行、使用被上訴人所有坐落同段250─102號土地及
      其上建物正中宅門之必要。上訴人就本件確認通行權事件
      ，除提起本件民事訴訟外，並向鈞院聲請定暫時狀態假處
      分，惟該假處分之聲請已遭鈞院96年度裁全字第700號裁
      定以上開理由駁回在案。
    (六)民法第800條所稱前條情形，係指第799條所謂區分所有。
      所謂「區分所有」係指數人對於一建築物，分間、分層所
      有，各人僅能對於自己所有之特定的1間或數間，1層或數
      層，行使其權利。本件上訴人所有坐落於205─96號及被
      上訴人所有坐落於205─102號土地上之建物，並非區分所
      有建物，因此，根本無民法第800條之適用餘地。又民法
      並無「專有部分」之用語，僅公寓大廈管理條例有之。惟
      依公寓大廈管理條例第3條第2、3款規定，「區分所有」
      指數人區分一建築物而各有其專有部分，並就其共用部分
      按其應有部分有所有權。「專有部分」則指公寓大廈之一
      部分，具有使用上之獨立性，且為區分所有之標的者。本
      件上訴人所有坐落於250─96號上之建物並不具使用上之
      獨立性，自非屬專有部分，亦無區分所有可言等語置辯。
    (七)第三人吳錫劍為使其所有之250地號土地得以兩面臨路，
      提昇250地號土地價值及建築利用，故意將250-96地號土
      地虛偽移轉予上訴人，造成250-96地號土地形式上成為袋
      地，緊接著即於96年1月16日由上訴人對被上訴人聲請假
      處分（已遭駁回確定），並提起本件確認通行權存在訴訟
      。從系爭土地反覆移轉之做法，可見上訴人與第三人吳錫
      劍等人，藉由移轉登記製造系爭土地成為袋地之假象，並
      以訴訟為手段，以遂其牟利之目的。
    答辯聲明：上訴駁回。
四、兩造不爭執事項，本院採為判決之基礎：
  (一)坐落台中市○○區○○段250─96號土地，面積62平方公尺
    ，為上訴人所有。坐落同段250─102號土地為被上訴人乙○
    ○所有，於85.03.08由同段250─5地號分割而來，同段250
    ─5地號由同段250分割而來。
  (二)台中市○○區○○段250─96號土地，係80.12.24由同段250
    號土地分割而得。
  (三)台中市○○區○○段250號、250─96號、250─97等地號土
    地，原為甲○○所有，經台灣台中地方法院以95年度執字第
    4163號查封拍賣，並於95年7月25日拍定，由上訴人與訴外
    人吳錫劍共同買受，上訴人買受之應有部分為百分之1，吳
    錫劍買受之應有部分為百分之99。
五、本件兩造之爭點為(一)250─96號土地是否為袋地？(二)250─96
    號土地原係上訴人及訴外人吳錫劍共有，上訴人與訴外人吳
    錫劍是否得經由其共有之同段250號土地與公路聯絡？上訴
    人經由250號抑250－102號土地通行至台中市○○路○段47巷
    或經由250─19地號土地通行至美滿街？是否較通行250─10
    2號土地，為損害最少之方法？(三)250─96地號土地上未保存
    登記建物是否為上訴人所有？(四)250─102地號土地上之未保
    存登記建物為被上訴人乙○○抑甲○○所有？(五)上訴人對如
    附圖所示C部分之正中宅門及對如附圖所示B部分是否有袋地
    通行權？經查：
    (一)系爭250─96號土地，面積62平方公尺為上訴人所有。同
      段250─102號土地為被上訴人乙○○所有。250─96號土
      地與台中市○○路○段47巷或台中市○○街並無適宜之聯
      絡，須經由250號或250─102號土地始能通行至台中市○
      ○路○段47巷或經由250─19號土地始能通行至美滿街，業
      經原審本院履勘屬實，製有勘驗筆錄在卷可稽，上訴人主
      張250─96號土地與公路無適宜之聯絡，為袋地，自堪信
      為真實。
    (二)按土地因與公路無適宜之聯絡，致不能為通常使用者，土
      地所有人得通行周圍地以至公路。但對於通行地因此所受
      之損害，應支付償金。前項情形，有通行權人，應於通行
      必要之範圍內，擇其周圍地損害最少之處所及方法為之。
      因土地一部之讓與或分割，致有不通公路之土地者，不通
      公路土地之所有人，因至公路，僅得通行受讓人或讓與人
      或他分割人之所有地。民法第787條、789條第1項分別定
      有明文。系爭250─96號土地與公路無適宜之聯絡，為袋
      地，已如前述，自得通行周圍地以至公路。250─96號土
      地欲到達公路，大致可經由鄰近之三筆土地為之，其一為
      經由吳錫劍所有250號土地通往台中市○○路○段47巷；其
      二為經由被上訴人乙○○所有250─102號土地通往台中市
      ○○路○段47巷；其三為經由同段250─19號土地通往台中
      市○○街。目前250號土地上有訴外人吳錫劍所有之已保
      存登記建物一棟及增建之未保存登記附屬建物，該建物現
      由吳錫劍出租予第三人使用。250─102號土地上則有門牌
      號碼台中市○○路○段47巷1號之未保存登記建物。250─
      19地號土地上則為空地，目前由訴外人私立葳格中小學停
      放校車，此經原審及本院履勘屬實，並製有勘驗筆錄在卷
      可稽。又250號土地原屬被上訴人甲○○所有。台中市政
      府於64年間公告部分土地為道路用地，嗣於67年間逕為分
      割出250─5號土地。於85.03.08日250─5號土地又逕為分
      割出250─102號土地，被上訴人乙○○於92年8月間經由
      法院拍賣取得250─102號土地所有權，並於92年9月29日
      登記（見原審卷26、43頁）。被上訴人甲○○另於80.12.
      24日自250號土地分割出250─96、250─97、250─98號土
      地（見原審卷27、47頁），嗣甲○○所有之250、250─96
      、及同段250─97號土地，經台灣台中地方法院以95年度
      執字第4163號查封拍賣，並於95年7月25日拍定，由上訴
      人與訴外人吳錫劍共同買受，上訴人之應有部分為百分之
      1，吳錫劍之應有部分為百分之99等情，為兩造所不爭執
      ，並有土地登記簿謄本及原審法院拍賣公告在卷可稽，堪
      認為真正。是250─102號土地於85.03.08日自250─5號土
      地分割而來，而250─96號土地80.12.24日自250號土地分
      割而來，雖均與該250號土地有關，但其時間來源不同，
      上訴人所有之250─96號土地殊無對250─102號土地主張
      袋地通行之權利。故於250─96號土地與適宜之聯絡而成
      為袋地時，揆諸前揭民法第789條第1項之規定，上訴人自
      不得主張經由同段250─19號土地通往台中市○○街。僅
      得經由250號土地通往台中市○○路○段47巷。
    (三)上訴人固主張250地號土地，本為被上訴人甲○○所有。
      250地號土地之部分，前於64年間經台中市○○○○○道
      路用地，嗣於67年間又逕為分割出250─5號土地；斯時
      250─5號土地除包括目前謄本所示之同地號土地外，更包
      括本件系爭250─102號土地。迄至85年間，上開250地號
      土地與250─5號土地又逕為分割出本件系爭250─102地號
      土地。而本件上訴人所有之250─96號土地，則係被上訴
      人甲○○於80年間自250號土地分割得出。準此，250─96
      號土地與250─102號土地既均係分割自250號，依民法第
      789條之規定，上訴人於本件250─96號土地有不通公路之
      情形時，自得通行他分割人之所有地即本件250─102號土
      地云云。惟被上訴人乙○○所有250─102號土地，分割自
      250─5號，而250-5號土地則分割自250號土地，惟兩次分
      割均非出於當事人任意行為，而是地政機關依職權逕為分
      割所致。反觀250─96號土地之分割，係由上訴人前手甲
      ○○任意行為。二者並不相同。是250─96號土地所以不
      通公路，係80年12月24日當時之土地所有權人甲○○直接
      自250號土地分割所致。又因250─96號土地自250號土地
      分割時，二筆土地均為被上訴人甲○○所有，於250─96
      號不通公路之結果，觀諸民法第789條立法理由：「查民
      律草案第1010條理由謂因土地之一部讓與或分割，致生不
      通公路之土地者，其結果由當事人之任意行為而然。故其
      土地之所有人，祇能不給報償而通行於受讓人取得之公路
      接續地，或讓與人現存之公路接續地，或已屬於他分割人
      之公路接續地，其他之鄰地所有人，不負許其通行之義務
      。此本條所由設也。」之意旨，250─96號土地，自應通
      行分割當時甲○○所有之250號土地至於公路，而無對被
      上訴人乙○○所有之250─102號土地主張通行權之理。次
      查，250─96、250─97與250等地號土地為上訴人及吳錫
      劍共同自本院拍賣取得。按各共有人，按其應有部分，對
      於共有物之全部，有使用收益之權，民法第818條定有明
      文。各共有人對於共有物之全部，既有使用收益之權，舉
      重以明輕，各共有人對於共有物之全部自有通行權。則於
      上訴人與吳錫劍共有上開250、250─96號土地時，上訴人
      自可通行250號土地及於公路，而無對250─102號土地主
      張袋地通行權之理。又查，吳錫劍將250─96號土地應有
      部分百分之99讓與上訴人。上訴人既將250號土地應有部
      分百分之1讓與吳錫劍。該250─96號土地本與公路有適宜
      之聯絡，因上訴人將其土地一部之讓與，致有不通公路之
      結果，自不得因讓與之當事人即上訴人與第三人吳錫劍間
      任意行為，使其周圍地即被上訴人所有250─102地號土地
      受其牽連，而負通行之義務。因此，本件上訴人僅得通行
      250地號土地，不得請求通行250─102地號土地。上訴人
      再主張250-96地號土地其所以不通公路，係因92年8月間
      系爭250-96號土地與系爭250-102號土地因拍賣而異其所
      有權人所致，亦即系爭250-96號土地仍為被上訴人甲○○
      所有，而系爭250-102號土地則由被上訴人乙○○拍定取
      得所有權云云，惟上訴人既參與拍賣取得250、250-96、2
      50-97地號等三筆土地，在受讓該250-96地號土地時，即
      可預見其土地無與聯外道路不通，勢必成為袋地，仍猶受
      讓，可見其咎由自取，其任意行為導致不通聯外道路，上
      訴人之主張通行被上訴人所有系爭250-102號土地要無可
      採。
    (三)又上訴人所有坐落250─96號土地上之未保存登記建物與
      250─102號土地上之未保存登記建物，原均為被上訴人甲
      ○○所有，此為兩造所不爭。如附圖所示A1部分係屬該未
      保存登記建物之客廳，且與上訴人所有未保存登記建物之
      一部相通，且均為客廳之一部，此經原審及本院勘驗屬實
      ，且為兩造所不爭。按民法第800條區分所有人使用他人
      正中宅門之權利係為解決區分所有人通行之問題而為之規
      定。本件上訴人所有坐落250─96號土地，與同段250─10
      2號土地，本係被上訴人甲○○所有，嗣因執行法院拍賣
      結果，而異其所屬。按民法第800條所以規定建築物之區
      分所有人，有使用他人正中宅門之必要者，得使用之，其
      理由無非基於正中宅門既屬他人所有，區分所有人原無使
      用之權，然在我國大家族建築物，常僅有一正中宅門，且
      又屬於一區分所有人之情形，例如前後座房屋相連，僅前
      座有正中宅門，後座房屋則以後門出入，或左右翼房屋相
      通，僅中座房屋有正中宅門，而左右翼房屋均以邊門出入
      是。故在婚喪喜慶等有必要之情形時，除另有約定或另有
      習慣外，區分所有人即有使用正中宅門之權，而其所有人
      則有容忍其使用之消極義務，實務上並謂有使用之必要，
      係依客觀事實定之，如非使用他人正中宅門，即無從外出
      通行者，亦包含在內（最高法院52年台上字第1056號判例
      ）（參謝在全著民法物權上冊第428頁）。上訴人所有250
      ─96號土地欲到達公路，僅得通行250號土地，不得請求
      通行250─102號土地。已如前述，且250─96號未保存登
      記建物與250號土地上之未保存登記建物，只有木板相隔
      ，業經原審及本院勘驗在卷，則上訴人只要在其所有250
      ─96號土地上之未保存登記建物之側面，開設一出入之門
      戶與250地號土地銜接，即可供其對外出入之聯絡使用，
      可通行至台中市○○路○段47號，而無必要通行、使用被
      上訴人所有坐落同段250─102號土地及其上建物正中宅門
      之必要。且上訴人係為解決其袋地通行權之問題，而非解
      決其臨時出入之問題，上訴人復未能舉證證明其係臨時有
      通行250─102號土地上之正中宅門之必要，而非長期通行
      ，核與民法第800條規定通行他人正中宅門之意旨不符。
      上訴人無異以通行他人正中宅門而達其長期通行他人250
      ─102號土地之目的，其主張自屬無據。
六、從而，上訴人訴請確認對於被上訴人甲○○所有、被上訴人
    乙○○、丁○○使用之250─102號土地上之未保存登記建物
    如附圖所示A1部分面積27平方公尺之正中宅門有通行權存在
    。被上訴人甲○○、乙○○、丁○○對於不得毀損、設置障
    礙物，並應容忍上訴人使用該A1部分之正中宅門通行。及確
    認對於被上訴人乙○○所有250─102號土地如附圖所示B部
    分土地，面積268平方公尺，有通行權存在。被上訴人乙○
    ○應容忍上訴人通行，不得毀損、設置障礙物，並應移除設
    置於其上之鐵門等情，均無理由，應予駁回。原審所為上訴
    人敗訴之判決，核無不合，上訴論旨指摘原判決不當，聲明
    求為廢棄改判，非有理由，其假執行之聲請失所附麗，應併
    予駁回。
七、上訴人既無通行250─102號土地或其上未保存登記建物之權
    利，則上開250─102號土地究屬被上訴人乙○○抑甲○○所
    有，是否由被上訴人乙○○出租予被上訴人丁○○，即與判
    決結果無影響。又兩造其餘主張陳述與舉證，核與本件判決
    結果無影響，爰不再一一論述，附此敘明。
據上論結，本件上訴為無理由，依民事訴訟法第四百四十九條第
一項、第七十八條，判決如主文。
中    華    民    國    97    年    1    月    9    日
                  民事第五庭   審判長法  官  林陳松
                                     法  官  古金男
                                     法  官  鄭金龍
以上正本係照原本作成。
如對本判決上訴，須於收受判決送達後二十日內向本院提出上訴
書狀，其未表明上訴理由者，應於提出上訴後二十日內向本院提
出上訴理由書（須按他造人數附具繕本）。
上訴時應提出委任律師為訴訟代理人之委任狀。具有民事訴訟法
第四百六十六條之一第一項但書或第二項之情形為訴訟代理人者
，另應附具律師及格證書及釋明委任人與受任人有該條項所定關
係之釋明文書影本。
                                     書記官  陳振海
中    華    民    國    97    年    1     月    14    日
                                                      Ｍ


司法院資訊處製作；財團法人民間司法改革基金會備份。
